【裁判字號】    89,訴,746
【裁判日期】    900618
【裁判案由】    違反懲治走私條例
【裁判全文】
台灣基隆地方法院刑事判決                          八十九年度訴字第七四六號
    公  訴  人  台灣基隆地方法院檢察署檢察官
    被      告  丙○○
    被      告  甲○○
    被      告  乙○○
    右二人共同
    選任辯護人  何兆龍
右列被告因違反懲治走私條例等案件，經檢察官提起公訴（八十九年度偵字第三九八
五號），本院判決如左：
    主      文
丙○○共同私運管制物品進口逾公告數額，未遂，處有期徒刑陸月，緩刑年。
甲○○、乙○○共同私運管制物品進口逾公告數額，未遂，各處有期徒刑肆月；均緩
刑年。
    事      實
一、丙○○係「釋宏號」漁船船長，甲○○、乙○○為其船員。彼等於民國八十九年
    九月四日凌晨零時許，自基隆市八斗子漁港報關出海。在東經一百二十二度四十
    五分、北緯二十五度四十分處，即棉花嶼至彭佳嶼間基線段約三十六‧五海浬處
    之公海處，以新台幣（下同）六萬元之代價，受不詳大陸船舶人民之委託，並與
    該大陸人民基於共同私運管制進口走私物品之犯意聯絡，指示「釋宏號」漁船上
    不知情之船員甲○○、乙○○二人，自該大陸船舶接駁完稅價格八十五萬六千八
    百八元之偽長壽香菸一百七十箱（每箱七十二條，每條十包，共計十二萬二千四
    百包），上其漁船，約定由其三人私運該批菸類，至靠近台灣之東經一百二十二
    度四十分、北緯二十五度十五分處，即基隆嶼至鼻頭角中間之海面，交由「阿吉
    」之成年人接駁走私進口台灣，可自「阿吉」處獲得六萬元之報酬。同月八日晚
    間十一時，彼等依約駕駛該船舶至該處時，因未見「阿吉」出現，又因颱風過境
    ，風浪太大，不得不將該船駛回八斗子漁港。翌（九）日下午三時三十分許，在
    該船上，為檢察官率警查獲並扣得上述菸類一百七十箱。
二、案經行政院海岸巡防總局北部地區機動海巡隊移送基隆地方法院檢察署檢察官偵
    查起訴。
    理      由
一、前揭事實業據被告丙○○坦承不諱，而其接駁載送等情節，又核與被告甲○○、
    乙○○二人所述內容相符，並有前述菸類扣案可稽。訊據被告甲○○、乙○○二
    人雖矢口否認其有走私之犯行，辯稱：彼等僅接受船長指揮而搬運紙箱，不知接
    駁紙箱內是何物品，並無走私之意思云云；然查：被告三人於偵查中一致供稱彼
    等知為菸類；被告丙○○於偵查中供稱彼三人知悉此為走私；被告甲○○於偵查
    中更不諱言大陸漁船要彼等載運私貨，彼等「想賺一點工錢」等語。準此，被告
    三人共同走私謀利之情灼然甚明，足見被告丙○○之自白與事實相符，可以採信
    ；被告甲○○、乙○○二人之空言否認，避重就輕而已，不足採信。其次，依公
    告管制物品項目及其數額丙項及丁項管制進口物品之規定，一次私運管制物品，
    其總額由海關照緝獲時之完稅價格計算，超過新台幣十萬元者；自淪陷區私運物
    品進入本國自由地區總額由海關比照緝獲時之完稅價格計算超過新台幣十萬元或
    重量達一千公斤者，以管制進口物品論。本案查獲前述菸類，其完稅價格為八十
    五萬六千八百元，有財政部基隆關稅局八十九年九月二十九日基普緝字第八九一
    ０六二三０號函附卷足憑，屬於擬進口逾公告數額之管制物品無疑。綜上所述，
    被告三人之犯行洵堪認定。
二、核被告所為，均係犯有懲治走私條例第二條第三項第一項之私運走私物品未遂罪
    即私運管制物品進口逾公告數額未遂罪。公訴人認彼等係觸犯同條例第三條第一
    項之私運管制物品進口逾公告數額罪，諒以「推定」被告接駁地點在十二海浬之
    領海範圍內，而為其論據；惟查：本案法條適用之關鍵有三，其一，此一推定是
    否正確？其二，以十二海浬作為既遂未遂之分界點，是否合理？其三，被告將船
    進港，是否意在走私？就其一而言，被告接駁菸類地點即東經一百二十二度四十
    五分、北緯二十五度四十分處，係在棉花嶼至彭佳嶼間基線段約三十六‧五海浬
    處之公海處，在我國十二浬領海及二十四浬鄰接區外，而在二百浬專屬經濟海域
    內等情，業據內政部於九十年二月二日，以台（九十）內地字第九００二九０一
    號函說明在卷可考。被告載送之目的地，在靠近台灣之東經一百二十二度四十分
    、北緯二十五度十五分處，即基隆嶼至鼻頭角中間之海面等情，並據被告丙○○
    供明。因此，被告係自十二海浬以外之海面，載送至十二海浬以內之海面無疑。
    公訴人之推定並不正確。就其二而言，傳統司法實務在適用私運或運送，或判別
    走私既遂或未遂之分界點，係以十二海浬為其基準，認為被告若已著手於私運行
    為，且已進入自海岸基線起外側外十二海浬之領海海域內，其私運行為即屬既遂
    云云，其根據係依總統於六十八年十月八日，所頒布之（六八）台統（一）義字
    第五０四六號總統令而為其論據。惟查：憲法第四條規定，中華民國之領土，依
    其固有之疆域，非經國民大會之決議，不得變更之。所謂領土，固包括領陸、領
    海及領空。然則，我國政府關於上述領海十二海浬之宣示，僅經行政院院會之決
    議，未經國民大會決議，並不發生變更領土之效力。申言之，總統頒布該命令之
    行為，乃國家政治行為，具有宣示作用，並非國家法律行為，充其量為國際法之
    概念，並非刑法之概念。如同民法之買賣，以意思表示一致為契約成立時；在刑
    法之販賣，則以著手交付為既遂或未遂之判別標準。此處所謂走私，觀之懲治走
    私條例第一條，或為規避海關之檢驗，或為逃避關稅起見，而自非規定之處所「
    進口」或「出口」，始足當之。本院認為所謂進口或出口，當以起岸或下岸為其
    既遂或未遂之標準，與其是否由公海進入十二海浬之領海無關；何況，當事人在
    十二海浬前後，尚未達成走私之目的，並無既遂與否之預期。就其三而言，被告
    丙○○自警訊、偵查及審判中，始終供稱其要載送該批菸類，至靠近台灣之東經
    一百二十二度四十分、北緯二十五度十五分處，即基隆嶼至鼻頭角中間之海面，
    交由「阿吉」接駁，只因颱風過境，又未見「阿吉」其人，才入港避風等情，而
    當時前後即八十九年九月八日十五時十五分，發布第十五號颱風（寶發）海上颱
    風警報，八日二十時四十分，發布海上陸上颱風警報，十五日十五時，發布解除
    颱風警報。此颱風接近基隆時間，在九月九日至十日之間，颱風中心並未登陸，
    但經由台灣東方海面通過，颱風環流影響基隆地區等情，亦經卷附交通部中央氣
    象局於九十年一月十七日，以中象參字第九０００一八四號函說明甚詳。準此，
    被告於八十九年九月八日晚間十一時，依約駕駛該船舶至該處時，其風浪甚大，
    「阿吉」其人無法前來接駁等情，實不難相見。當此情境，被告除回港之外，更
    無他法可循。因此，被告辯稱其不得不將船駛回八斗子漁港等情，信而有徵，並
    非臨訟編造可比，從而，被告將船駛入港口之行為，屬於緊急避難之行為，其避
    難行為又不過當，此部分乃法律所放任之不罰行為。綜上所述，本案只能就被告
    接駁菸類並載送至基隆嶼至鼻頭角中間海面之行為加以論處。準此，依傳統十二
    海浬之見解，本案屬於私運走私物品既遂。依本院之見解，其尚未起岸之行為，
    屬於私運走私物品未遂罪。惟其基本事實相同，其起訴法條應予變更。其次，被
    告三人與大陸漁船不詳姓名者及「阿吉」之間，有犯意之聯絡及行為之分擔，皆
    為共同正犯。惟其走私尚未上岸，已如前述，為未遂犯，應按既遂犯之刑減輕之
    。
三、其次，刑事立法上之「法益原則」要求任何行為要加以犯罪化，必因其法益受到
    侵害或危險。蓋刑事立法之核心，在於其所保護之法益。刑法之任務，在於法益
    之保護。無法益保護，無刑法可言；亦即無法益受到侵害或危險，則無施以刑罰
    之必要。行為如未造成「法益侵害」或「法益危險」，則無將之犯罪化之必要。
    在法益侵害，為「實害犯」；在法益危險，為「危險犯」。再者，法益本身依其
    價值評價之強度，而呈現法益位階。生命、身體、自由、名譽、財產五者，按其
    順序，而高低位階化。生命法益最高，其次身體法益，其次自由法益，其次名譽
    法益，而財產法益最低。此五種傳統法益，稱之為「個人法益」。在個人法益以
    外之「一般法益」、「團體法益」或「整體法益」，亦必須其與個人法益具有關
    連性者，始得為刑法所保護之一般法益。所謂危險犯，亦即行為人之行為造成法
    益危險，尚未至法益侵害，亦立法予以犯罪化。以最高位階之生命法益言之，刑
    法之有預備殺人罪、預備放火罪、預備強盜罪、預備擄人勒贖罪，均因其行為已
    造成生命法益之危險；否則，各該罪即無設預備犯之必要。如係單純身體、自由
    、名譽、財產之法益危險行為，則未曾設預備犯而加以犯罪化。本件走私罪，傳
    統法益論者認為侵害國家法益或社會法益，惟新法益論者認為國家法益或社會法
    益抽象而難以理解，故依一般法益之觀點加以審查，以察其與個人法益有何關連
    性。論者或認若走私不絕，可能使得國內人民之財產權受到威脅或競爭，並減少
    國庫之可能收入；然則，縱令如此，亦不過屬於財產法益之危險犯而已，未必已
    至實害犯；遽以刑罰加身，有無違背刑罰最後手段原則，已有商榷餘地。申言之
    ，對生命法益既無危險之行為，依上述法理觀之，行政管制手段已足，實無立法
    犯罪化之必要。
四、復次，刑事司法上之「罪刑相當原則」要求法官在量刑時，應依法益之位階，重
    所當重，輕所當輕，必使罪得其刑而刑當其罪；不得重罪而輕判，或輕罪而重判
    ；期使責任與刑罰得以相適應，而具有相當性。地藏十輪經（第三卷）云：「若
    犯重罪，應重治罰；若犯中罪，應中治罰；若犯輕罪，應輕治罰；令其慚愧，懺
    悔所犯。」其此之謂也！為此，本院審酌被告之品行、生活狀況、智識程度、犯
    罪之動機、目的、犯罪所生之危害、犯罪後之態度等一切情狀後，特別考量本件
    所運送之物品不過菸類，並非槍械或毒品，認為分別量處如主文第一項所示之自
    由刑，已足使其罪刑相當，爰宣告之，以示儆懲。再者，被告三人均未曾受有期
    徒刑以上刑之宣告，有本院被告全國前案紀錄表、台灣高等法院檢察署刑案紀錄
    簡覆表各三紙附卷可稽，僅因一時失慮，致犯本案，在經此教訓之後，當能知所
    警惕，信無再犯之虞，本院認為前開宣告之刑，以暫不執行為適當，爰併予宣告
    緩刑三年，以啟自新。
五、另扣案之前述菸類一百七十箱，既非被告所有，亦無從證明係共犯「阿吉」所有
    ，且非違禁物，無從宣告沒收，應由台灣省菸酒公賣局基隆分局另行依法處理，
    併此說明之。
六、據上論斷，應依刑事訴訟法第二百九十九條第一項前段、第三百條、懲治走私條
    例第二條第三項、第一項、第十一條前段、刑法第二十八條、第二十六條前段、
    第七十四條而判決如主文。
本案經檢察官黃士元到庭執行職務。
中      華      民      國    九十      年      六      月      十八    日
                                    台灣基隆地方法院刑事庭
                                        法  官  陳  志  祥
右正本證明與原本無異
如不服本判決，應於收受送達後十日內，向本院提出上訴狀，敘述上訴之理由，上訴
於台灣高等法院，並應按他造當事人之人數附具繕本。
中      華      民      國    九十      年      六      月    二十六    日
                                        書記官  陸  清  敏
附錄：
懲治走私條例第二條第一項、第三項：
私運管制物品進口、出口逾公告數額者，處七年以下有期徒刑，得併科新台幣二十萬
元以下罰金。
第一項之未遂犯罰之。


司法院資訊處製作；財團法人民間司法改革基金會備份。
